【裁判字號】    98,訴,723
【裁判日期】    981124
【裁判案由】    損害賠償
【裁判全文】
臺灣高雄地方法院民事判決               98年度訴字第723號
原      告  丁○○
被      告  乙○○
            甲○○
            丙○○
            己○○
上當事人間損害賠償事件，本院於民國98年11月5 日言詞辯論終
結，判決如下：
    主  文
被告丙○○應給付原告新臺幣參萬元，及自民國九十八年三月四
日起至清償日止，按週年利率百分之五計算之利息。
原告其餘之訴駁回。
訴訟費用由被告丙○○負擔十分之一，餘由原告負擔。
    事實及理由
一、按訴狀送達後，原告不得將原訴變更或追加他訴，但被告同
    意、請求之基礎事實同一或不甚礙被告之防禦及訴訟之終結
    者，不在此限，民事訴訟法第255 條第1 項第1 款、第2 款
    、第7 款分別定有明文。本件原告於起訴時就下列事實(三)之
    部分，僅以乙○○為被告，嗣於民國98年6 月23日追加甲○○為被告，業經甲○○當庭表示同意，有該日準備程序筆錄
    可按。且原告追加甲○○為被告，仍以事實(三)為基礎，僅主
    張係甲○○慫恿被告乙○○為該行為，足認請求之基礎事實
    同一，且不甚礙乙○○之防禦及訴訟之終結，是原告追加之
    訴為合法，應予准許。
二、原告主張：
  (一)被告乙○○為高博館大廈管理委員會主任委員，原告及被告
    甲○○、丙○○、己○○均為高博館大廈之區分所有權人。
    乙○○於97年8 月21日撰寫內容為「一……施主委家門口及
    鐵門，遭不明人士潑灑紅色油漆恐嚇威脅……。二因上週（
    14）日管委會討論第一屆管理委員出席費及主席事務費案，
    並遭住戶A1丁○○及K2庚○○等人言詞污衊，本案既然已進
    入司法程序，請全體住戶靜待司法調查結果……。」之緊急
    公告（下稱系爭公告），並於是日交由丙○○、甲○○張貼
    在高博館大廈各棟電梯內。該公告內容影射原告與潑紅漆之
    暴力事件有關，且「污衊」字眼屬負面評語，嚴重損害原告
    之信用、名譽及人格，致原告受有非財產之損害新臺幣（下
    同）15萬元。
  (二)己○○、丙○○於97年8 月22日下午6 時許，在高博館社區
    大廳門口，以「小偷」、「卑鄙無恥」、「豬狗不如」、「
    畜生」等言語辱罵原告，損害原告之信譽及人格，原告自得
    請求己○○、丙○○賠償非財產上損害20萬元。
  (三)高博館大廈於97年8 月14日召開第二屆管委會第12次會議（
    下稱系爭會議），原告會議中提議（提案四）籲請管委會停
    止主委兼廠商之行為，當時在場委員均無「此為原告對乙○○污衊言論」之提議或發言，且原告於會議中要求將聲明稿
    列入會議紀錄並予公告，表決時已獲多數委員同意。詎乙○○於上開會議紀錄中增添「原告對其污衊言論，其保留法律
    追訴權」及「本案屬個人行為且有部分不實，目前已進入司
    法程序，不宜列入」等字樣，並將此會議紀錄公告於社區公
    佈欄1 個月，損害原告名譽。而此事係甲○○一再極力慫恿
    所促成，致原告受有15萬元之非財產上損害。
  (四)以上事實，原告得依民法第184 條第1 項、第185 條第1 項
    及195 條第1 項等規定，聲明請求：
    1.乙○○、丙○○、甲○○應連帶給付原告10萬元，及自起
      訴狀繕本送達之翌日起至清償日止，按週年利率5 ％計算
      之利息。
    2.丙○○、己○○應連帶給付原告30萬元，及自起訴狀繕本
      送達之翌日起至清償日止，按週年利率5 ％計算之利息。
    3.乙○○、甲○○應連帶給付原告10萬元，及自起訴狀繕本
      送達之翌日起至清償日止，按年利率5 ％計算之利息。
    4.甲○○、丙○○、乙○○應於高博館大廈（高雄市○○區
      ○○路58-1號）17處公佈欄（8 座電梯內外公佈欄及管理
      室後面信箱間之公佈欄）張貼如附件一所示之道歉聲明30
      天。
    5.乙○○應於高博館大廈（高雄市○○區○○路58-1號）17
      處公佈欄（8 座電梯內外公佈欄及管理室後面信箱間之公
      佈欄）張貼如附件二所示之道歉聲明30天。
    6.丙○○應於高博館大廈（高雄市○○區○○路58-1號）17
      處公佈欄（8 座電梯內外公佈欄及管理室後面信箱間之公
      佈欄）張貼如附件三所示之道歉聲明30天。
    7.己○○應於高博館大廈（高雄市○○區○○路58-1號）17
      處公佈欄（八座電梯內外公佈欄及管理室後面信箱間之公
      佈欄）張貼如附件四所示之道歉聲明30天。
三、被告對原告主張之各個事實答辯如下，並均聲明：駁回原告
    之訴。
  (一)乙○○、丙○○、甲○○以：系爭公告並非乙○○所寫，另
    丙○○僅係將掉落之高博館大廈管委會97年8 月21日高博館
    公字第97026 號緊急公告貼回公告欄，甲○○則將之移至於
    A 棟大樓電梯內，促使較多人注意，該公告為紅色紙張印製
    之公告，並非白色的系爭公告。且高博館大廈各棟大樓均設
    有不同之感應卡，丙○○、甲○○無法出入其餘各棟大樓，
    2 人並無在各棟大樓張貼系爭公告之行為。又乙○○住處遭
    不明人士潑灑油漆是事實，但並未指明是原告所為，而原告
    在管委會討論時曾對乙○○說「德行有虧、危害社區」，認
    係對乙○○之言詞污衊，並無損害原告之名譽或人格等語，
    資為抗辯。
  (二)丙○○、己○○則以：丙○○於97年8 月22日下午6 時許在
    社區門口倒垃圾時，並未以「卑鄙無恥」等言詞辱罵原告，
    反係遭原告辱罵。而己○○當時係在場講和的，亦無辱罵原
    告等語，資為抗辯。
  (三)乙○○、甲○○則以：原告於系爭會議中提案乙○○係主委
    兼廠商，且德行有虧、危害社區、公然說謊，乙○○才會在
    系爭會議紀錄中記載遭原告聲明稿不實，有公然侮辱，保留
    法律追訴權等詞。且事實上高博館大廈於95年至96年11月原
    告擔任第一屆主委期間，對於大樓消防設施未依規定檢修申
    報即逕自與建商辦理移交，造成管委會管理基金之損害，在
    高博館公設移交所見缺失改進管制表已詳予記載臚列，可見
    確有缺失。至於甲○○則與系爭會議紀錄之記載毫無關係等
    語，資為抗辯。
四、兩造不爭執之事項：
  (一)乙○○為高博館大廈管理委員會主任委員，原告、甲○○、
    丙○○、己○○均為高博館大廈之區分所有權人。
  (二)乙○○於系爭會議即高博館大廈第二屆管委會第12次會議紀
    錄中，記載「原告對其污衊言論，其保留法律追訴權」及「
    本案屬個人行為且有部分不實，目前已進入司法程序，不宜
    列入」等字樣，並將此會議紀錄公告於社區公佈欄1 個月，
五、本件爭點：
  (一)系爭公告是否為乙○○所繕寫？甲○○、丙○○是否有張貼
    系爭公告之行為？如有，其等所為是否侵害原告信用、名譽
    及人格？原告得請求賠償之金額為若干？
  (二)丙○○、己○○是否有辱罵原告之行為？如有，原告得請求
    賠償之金額為若干？
  (三)乙○○於高博館大廈第二屆管委會第12次會議紀錄中填載上
    開內容，是否損害原告名譽？甲○○有無慫恿乙○○為該行
    為？如是，原告得請求賠償之金額為若干？
六、得心證之理由：
  (一)系爭公告是否為乙○○所繕寫？甲○○、丙○○是否有張貼
    系爭公告之行為？如有，其等所為是否侵害原告信用、名譽
    及人格？原告得請求賠償之金額為若干？
    1.按因故意或過失，不法侵害他人之權利者，負損害賠償責
      任；不法侵害他人之身體、健康、名譽、自由、信用、隱
      私、貞操，或不法侵害其他人格法益而情節重大者，被害
      人雖非財產上之損害，亦得請求賠償相當之金額。其名譽
      被侵害者，並得請求回復名譽之適當處分，民法第184 條
      第1 項前段、第195 條第1 項分別定有明文。又名譽有無
      受損害，應以社會上對個人評價是否貶損作為判斷之依據
      ，苟其行為足以使他人在社會上之評價受到貶損，不論其
      為故意或過失，均可構成侵權行為（最高法院90年台上字
      第646 號判例意旨參照）。反之，行為人如係對可受公評
      之事為適當之評論，或對自身權利所為正當之防禦，或僅
      屬個人意見之表達，自應受言論自由之保障，不得任指為
      違法。
    2.本件原告主張系爭公告為乙○○撰寫，丙○○及甲○○所
      張貼，固據提出系爭公告及97年8 月22日之錄音譯文為證
      （見本院雄簡調卷第12頁、本院卷第110-112 頁），乙○○、丙○○及甲○○則均否認有原告所指之情事。經查：
      (1)上開錄音譯文經本院就原告所指可供佐證之部分進行勘
        驗結果（見本院卷第224-227 頁），均無與甲○○相關
        之內容，此外並無其他有關甲○○張貼系爭公告之舉證
        ，故原告主張甲○○有張貼系爭公告云云，已非可採。
      (2)依勘驗結果，丙○○當時固有陳稱「我寫一個教示」等
        詞，惟其語意不明，原告指稱該句應係「我寫的是一個
        事實」，認丙○○承認系爭公告為其書寫，丙○○則表
        示意見稱該句是指「所寫是一個事實，且當時所說的公
        告是有蓋管委會管制章之紅色公告，並非原告所指的系
        爭公告」等語，依此觀之，該語句究指何意，仍非明確
        ，且丙○○縱有承認張貼系爭公告之事實，但究係如其
        所抗辯僅單純發現掉落地面而將其撿拾貼上，或自始即
        有意張貼？亦有不明。另乙○○當時雖於原告質問丙○○系爭公告是何人書寫時，表示「你講我寫的啦（台語
        ）」，依原告解釋，該句語意為乙○○承認「那張我寫
        的」，乙○○則抗辯該句是說「你公ㄚ寫ㄟ（台語）」
        ，意思是說氣話，是指原告的阿公不高興教訓他的意思
        。本院參酌該句前2 字之台語發音字義究為「你講」或
        「你公」，固有不明，但與「那張」之台語發音尚非相
        同，尚難認乙○○已承認系爭公告為其書寫。除此之外
        ，並無其他事證得據以認定系爭公告是乙○○書寫而交
        由丙○○張貼之相關佐證。是原告主張系爭公告為乙○○書寫、丙○○、甲○○張貼云云，尚無可採。
      (3)系爭公告尚無法認定係乙○○書寫，丙○○、甲○○所
        張貼，有如上述，惟縱認原告此部分主張之事實為真，
        依系爭公告所載內容為「一……施主委家門口及鐵門，
        遭不明人士潑灑紅色油漆恐嚇威脅……。二因上週（14
        ）日管委會討論第一屆管理委員出席費及主席事務費案
        ，並遭住戶A1丁○○及K2庚○○等人言詞污衊，本案既
        然已進入司法程序，請全體住戶靜待司法調查結果……
        」，係區分2 項，該第1 項乙○○住處遭潑灑紅色油漆
        一事，業已載明係遭「不明人士」所為，自與原告無關
        。第2 項言及高博館大廈管委會第1 屆出席費及主席事
        務費案，乙○○遭丁○○言詞污衊一節，依乙○○所述
        ，原告於上開管委會開會討論時曾指摘其「德行有虧、
        危害社會」，此自屬對其言詞之污衊等語，此有系爭會
        議資料附卷可憑（見本院卷第27-28 頁）。按對他人品
        德操持之褒貶，係個人之主觀評價，非有一般可供衡量
        之客觀標準，亦非單以他人一時一地之行為，即可含括
        全部。故遭他人指摘「德行有虧，危害社區」，人格認
        受貶損，據以否認，並為自己辯護，乃人之常情，而反
        指該指控係遭「污衊」，亦僅屬強烈反駁之舉，並非另
        對指摘之人有損害名譽之言詞反擊。如謂他人遭指「德
        行有虧」，均不得否認反駁，無異要求遭指控者對該主
        觀評價內容必須虛心接受，自非事理之平。本件原告既
        公然指摘乙○○「德行有虧，危害社區」，乙○○反駁
        指為「言詞污衊」，並非不正當之行為，原告主張其為
        傳道之人，污衊之語意係指其亂講話，則以後說的話怎
        麼還有人聽，已貶損其人格及社會上之評價云云，顯屬
        無據。
      (4)原告又主張上開2 項內容並列，係影射原告為潑灑油漆
        之意。惟系爭公告第1 項內容已載明係遭「不明人士」
        潑灑油漆，第2 項固另記載第一屆管理委員出席費及主
        席事務費案與原告所生爭議，不無可能使他人產生聯想
        ，但此亦僅止於使他人產生懷疑，與具體指摘原告係潑
        灑油漆之人尚屬有間，亦不得遽認已侵害原告之名譽、
        信用及人格。
      (5)綜上，原告主張乙○○撰寫系爭公告，由丙○○及甲○○張貼，內容則侵害其名譽、信用及人格云云，為無理
        由，是其請求其等賠償金額及張貼道歉公告之部分，自
        無庸審酌，附此敘明。
  (二)丙○○、己○○是否有辱罵原告之行為？如有，原告得請求
    賠償之金額為若干？
    1.原告主張丙○○、己○○逾97年8 月22日下午6 時許，在
      高博館社區大廳門口，以「小偷」、「卑鄙無恥」、「豬
      狗不如」、「畜生」等言語辱罵原告，損害原告之信譽及
      人格，丙○○、己○○則以前揭情詞置辯。經查：
      (1)證人即當時高博館大廈住戶庚○○到庭證稱：「97年8
        月22日下午6 點時我在高博館的一樓大廳。有看到原告
        與丙○○、己○○等人因為電梯間公佈欄的事情產生口
        頭上的爭論，後來倒垃圾的時候在大門門口，我看到丙○○與原告及另一位住戶談論事情，過一段時間我就看
        到丙○○突然很大聲，罵的很難聽就是罵『畜生、豬狗
        不如』，我就走過去，跟丙○○說住戶都在這邊這樣不
        好聽不好看。那時候準備要到垃圾，人很多」等語（見
        本院卷第188-192 頁）。證人即庚○○之妻戊○○則證
        稱：「那天我上班大約5 點多，原告打電話給我說他有
        報案，我是第2 屆的監委，所以跟公司請假，我回到那
        邊時大約快6 點，我看到住戶丙○○非常生氣，在跟管
        理公司的組長王景興說的時候我就走過去，跟他說不要
        這麼生氣，有什麼事情好好說，丙○○就一直很激動、
        很生氣，走到大廳中間時丙○○就罵原告，且說了一句
        話說你們三個人都是一樣的，這個時候我就覺得勸他已
        經沒有用了，那時候我才知道他是丙○○。當時丙○○
        因為情緒很激動就說了一些『豬狗不如、畜生』之類的
        話」等語（見本院卷第193-197 頁）。核其2 人所述，
        經隔離訊問，有關事發過程、時間、地點之陳述均大致
        相符，堪信所述為真。
      (2)雖證人即高博館大廈另一住戶辛○○，及當日值班管理
        員吳天寶均到庭證述並未聽到丙○○辱罵原告，但辛○○另明確表示「當時是站在大門口右側紅地毯接近階梯
        的地方，我當時是面對你們，我在等垃圾車，你們在那
        裡講話，並沒有特別注意你們講話的內容」等語（見本
        院卷第220-222 頁）。另吳天寶亦證稱本件事發當時伊
        人在管理室，大廳門口的對話如果大聲才聽得到等語（
        見本院卷第197 頁）。而參諸卷附事發現場照片顯示（
        見本院卷第201 頁），高博館管理室櫃臺係設在一樓大
        廳內部左側，內外有玻璃相隔，距離大門有數公尺之遠
        ，原告與丙○○對話地點既在大廳外部門口附近，距離
        應更遠，顯見吳天寶並非接近現場，是其證稱未聽聞丙○○辱罵原告，仍不得據為丙○○有利之認定。準此，
        原告主張丙○○有以「小偷」、「卑鄙無恥」、「豬狗
        不如」、「畜生」等言語辱罵原告，堪信屬實。
      (3)至於己○○部分，庚○○於原告詢問時已明確證稱「丙○○辱罵原告後，這時己○○走過來站在原告旁邊，呼
        應原告說的話說『就是這樣』，至於有沒有開口說『畜
        生、豬狗不如』這些話，我不是很確定」等語（見本院
        卷第190 頁）。己○○詢問時又答稱「我現在回想起來
        ，己○○是講『對，你就是畜生』」等語（見本院卷第
        19 2頁），前後顯然不一。又查庚○○於本件刑事偵查
        中，經警詢問時證稱「我有聽到丙○○罵丁○○是小偷
        、卑鄙無恥、畜生、豬狗不如等，己○○就說對對對，
        你就是如此」等語（見雄檢98年度他字第1359號卷第32
        頁），並無指證己○○有辱罵原告之言詞。足見庚○○
        於本院作證時，先後不一，與警詢時證述內容亦有不合
        。另證人戊○○到庭亦先明確證稱己○○有附和丙○○
        之辱罵言語，說「對對對，就是這樣」，但嗣又改稱己○○有罵原告「畜生、豬狗不如」等語（見本院卷第19
        4 頁），與其警詢所述己○○僅有附和之詞亦顯然不符
        。其等證詞既有上開明顯瑕疵可指，即不能盡信，此外
        ，原告並未能舉其他事證以實其說，自無從認定己○○
        有辱罵原告之行為。
      (4)按「小偷」、「卑鄙無恥」、「豬狗不如」、「畜生」
        等詞，均足以貶損他人人格，影響受辱罵者社會上之評
        價。丙○○在公開場合以上開言語辱罵原告，已妨害原
        告之名譽、信用及人格，有如上述，則原告請求精神上
        損害賠償，即屬有據。至己○○部分，雖可認定其在場
        有表示「對對對，就是這樣」等附和之詞，但該言詞縱
        如原告所指係對丙○○辱罵原告一節表示贊同，亦僅屬
        其個人所持立場之表達，與具體出言辱罵原告尚非可等
        同看待，是原告主張己○○應與丙○○負連帶賠償責任
        ，自無足取。
    2.按法院對於慰撫金之量定，應斟酌雙方當事人之身分、地
      位及經濟狀況等關係定之（最高法院76年台上字第1908號
      判例意旨參照）。查原告59年生，擔任神職人員，教育程
      度為碩士畢業，家境小康，其受丙○○以上開言語辱罵，
      自屬不堪，精神上受有相當之痛苦。至丙○○為51年生，
      現無業，從事家管，有專科畢業學歷，家境亦屬小康等情
      （見雄檢98年度他字第1359號卷第35頁），認原告請求丙○○賠償精神慰撫金以3 萬元為適當，其超逾此部分之請
      求，則屬無據，應予駁回。
    3.另原告請求丙○○應刊登道歉啟事部分，本院審酌本件兩
      造就系爭公告撰寫或張貼等過程，已有爭執，且依系爭公
      告內容，可知雙方因故積怨已深，乙○○當庭表示兩造相
      關民刑事案件有30餘件尚未終結（見本院卷第170 頁），
      可見一斑。兩造既有宿怨，長此以往，高博館大廈社區住
      戶縱非詳知實情，亦應略明一二，心中對雙方是非對錯，
      當有一己之見，則令丙○○在高博館大廈公佈欄張貼道歉
      啟事，對原告名譽之回復是否確有必要性，已有商榷餘地
      。參以證人吳天寶及辛○○上開證述，其等事發時均在原
      告與丙○○附近，在未特別注意之情況下，並未聽聞丙○○辱罵原告，可見丙○○係偶然口出惡言，非持續不斷辱
      罵，亦非大聲張揚，則對原告名譽之損害程度足認相對輕
      微。從而，經權衡本件事發緣由、發生過程及對原告名譽
      侵害之輕重，本院認尚無必要以公權力介入，強迫丙○○
      在高博館大廈公佈欄刊登道歉啟事之必要，其以金錢賠償
      原告即足以彌補其名譽及精神上之受損。是原告請求丙○○應刊登道歉啟事以回復其名譽，為無理由，不應准許。
  (三)乙○○於系爭會議紀錄中填載上開內容，是否損害原告名譽
    ？甲○○有無慫恿乙○○為該行為？如是，原告得請求賠償
    之金額為若干？
    1.乙○○在系爭會議紀錄中，記載「原告對其污衊言論，其
      保留法律追訴權」及「本案屬個人行為且有部分不實，目
      前已進入司法程序，不宜列入」等字樣，為兩造所不爭，
      並有系爭會議紀錄在卷可憑（見雄檢98年度他字第3789號
      卷第29頁），固堪信為真正。惟如上所述，系爭會議中原
      告指摘乙○○「德行有虧」，乙○○予以強烈否認，認係
      污衊之詞，並保留法律追訴權，係屬自我防衛及辯駁之舉
      動，並未侵害原告之名譽、信用或人格，原告此部分主張
      ，顯屬無據。
    2.又系爭會議紀錄提案五之決議事項記載原告提案「屬個人
      行為且有部分不實」之部分，經查原告於系爭會議提案五
      指摘乙○○德行有虧，危害社區，列舉事由包括「公然說
      謊、有違誠信；挾怨報復、破壞和諧；處事不公、有失偏
      頗」，內容則指乙○○有濫行興訟、蓄意誣告、積壓提案
      、阻撓調查等情事，有系爭會議資料在卷可稽（見本院卷
      第27 -28頁）。惟乙○○指原告提案內容有部分不實，所
      指究為何部分，並未具體說明，且乙○○單純否認提案內
      容部分與事實不符，自無侵害原告名譽之可言。原告主張
      乙○○否認不實，係侵害其名譽云云，殊非可取。至原告
      另主張當日系爭會議並無「原告對其污衊言論，其保留法
      律追訴權」及「本案屬個人行為且有部分不實，目前已進
      入司法程序，不宜列入」之決議，乙○○逕自列入決議事
      項，亦屬對其名譽之侵害。然此乃住戶會議應如何紀錄始
      為妥當之問題，與原告名譽有無被侵害顯然無關，原告此
      部分主張，亦無足取。
七、綜上所述，原告主張丙○○以上開言詞辱罵原告，本於侵權
    行為之法律關係，請求丙○○賠償其精神慰撫金3 萬元，及
    自起訴狀繕本送達丙○○之翌日即98年3 月4 日起至清償日
    止，按週年利率5 ％計算之利息，為有理由，應予准許；其
    超逾此部分之請求，暨命丙○○刊登道歉啟事部分，則屬無
    據，應予駁回。另原告對其他被告之請求及刊登道歉啟事之
    聲明部分，亦均乏憑據，應予駁回。
八、據上論結，本件原告之訴為一部有理由，一部無理由，依民
    事訴訟法第79條，判決如主文。
中    華    民    國    98    年    11    月    24    日
                  民事第三庭  審判長法  官  朱玲瑤
                                    法  官  洪能超
                                    法  官  李嘉益
以上正本證明與原本無異。
如對本判決上訴，須於判決送達後20日內向本院提出上訴狀，同
時表明上訴理由（原判決所違背之法令及其具體內容或依訴訟資
料可認為原判決有違背法令之具體事實）；如已於本判決宣示後
送達前提起上訴者，應於判決送達後10日內補具上訴理由（均須
按他造當事人之人數附繕本）。
中    華    民    國    98    年    11    月    26    日
                                    書記官  陳瓊芳


司法院資訊處製作；財團法人民間司法改革基金會備份。
